【裁判字號】    92,簡上,306
【裁判日期】    920930
【裁判案由】    確認本票債權不存在
【裁判全文】
臺灣臺北地方法院民事判決                        九十二年度簡上字第三○六號
    上  訴  人  甲○○
    訴訟代理人  吳宜財律師
    被  上訴人  乙○○
右當事人間確認本票債權不存在事件，上訴人對於民國九十二年三月二十一日本院台
北簡易庭九十一度北簡字第一一五五四號第一審判決提起上訴，本院於九十二年九月
二十六日辯論終結，判決如左：
    主    文
上訴駁回。
第二審訴訟費用由上訴人負擔。
    事    實
甲、上訴人方面：
一、聲明：
  (一)原判決廢棄。
  (二)確認被上訴人持有上訴人簽發交付如附表所示本票債權不存在。
  (三)被上訴人應將附表所示本票正本返還上訴人。
  (四)第一、二審訴訟費用由被上訴人負擔。
二、陳述：除與原審判決書所載者相同茲予引用外，補稱：
  (一)由被上訴人係將新台幣（下同）八十萬元分成五張支票，面額各十六萬元，付款
    日（指發票日）各為民國八十八年五月三十日、六月三十日，且其票面未載明禁
    止背書轉讓文義以觀；與一般履約保證之保證票，均以「一張」票據記載「全部
    金額」，載「抬頭」（即受款人）及「禁止背書轉讓」文義，並於契約書載明「
    用途及返還之原因及時間」，顯有不同，足資證明系爭支票應屬權利金，性質上
    屬獨立債權，非屬預收款項，縱開班不成，被上訴人自無請求上訴人返還之權利
    ，上訴人亦無返還系爭支票或票款之義務。
  (二)被上訴人並未立證證明其所受損害範圍，其固提出陳銘燦、林香梅對之聲請強制
    執行之文書及林國隆寄發之存證信函，然實質上執行之效果或已清償額度究多少
    均未指明，難認被上訴人有何權利受侵害而受有損害，且其權利主張亦應僅限於
    實際受損害之額度，逾此部分，自無權利可言。
  (三)系爭支票縱經執票人訴訟請求發票人即被上訴人給付票款，被上訴人均得以時效
    消滅（發票日八十八年五月三十日及六月三十日迄今已逾一年），故被上訴人要
    無負票據責任與有何損害之虞可言，則其請求給付系爭本票八十萬元顯與其應負
    之系爭支票額度不符且不相當。再上訴人請求確認本票債權不存在縱有可議，上
    訴人尤無不得更為主張被上訴人對上訴人之債權在逾其已支付支票票款之部分不
    存在。
乙、被上訴人方面：
一、聲明：駁回上訴。
二、陳述：除與原審判決書所載者相同茲予引用外，補稱：
  (一)系爭契約內容共二十一項條款中，並無所謂「權利金」文義出現。
  (二)上訴人背書轉讓系爭五張支票予第三者，理應負清償責任而未負，被上訴人與第
    三者間之債權、債務關係已進入法律程序，概與本案無關。
    理    由
一、本件上訴人起訴主張被上訴人於民國八十八年二月二十五日與上訴人簽訂
    Genetic Diploma in Computer Studies 授權開課合約（下稱系爭契約），上訴
    人並依該合約書第十一條規定簽發如附表所示之本票（下稱系爭本票）交予被上
    訴人，以擔保合約書之履行，被上訴人另簽發五張支票給付上訴人八十萬元是作
    為上訴人授權被上訴人開課之權利金，與合約是否履行無關，本票並非該支票之
    擔保。又依合約約定，被上訴人須負責場地、設備等事項，上訴人則負責註冊、
    學籍、教材等事項，是被上訴人有先為給付之義務，今被上訴人未履行其義務致
    開班不成，不可歸責於上訴人，系爭本票債權因合約未履行而不存在。被上訴人
    則以，被上訴人依合約書第九條規定，簽發五張支票予上訴人為學費預付款，而
    依合約書第十一條，系爭本票即為該五張支票之擔保，若開班不成，上訴人應退
    回全部預收款項。本件合約書嗣後未履行而開班不成，上訴人本應將預收款八十
    萬元返還被上訴人，詎上訴人又將支票轉讓予第三人，則上訴人應兌現系爭本票
    等語。
二、查兩造對於曾簽訂系爭契約、被上訴人給付金額共八十萬元之系爭五張支票予上
    訴人、上訴人開立金額八十萬元系爭本票一張予被上訴人、系爭契約並未履行及
    系爭五張支票已經上訴人背書轉予第三人等情均不爭執，並有系爭契約書、支票
    影本、兩造收受支票及本票之收據等為證，堪信為真實。
三、本件經本院於九十二年七月十四日整理並協議簡化爭點（見本院卷九十二年七月
    十四日準備程序筆錄），認本件爭點乃「系爭本票跟被上訴人所交付之支票是否
    互為擔保？」
四、經查上訴人為台灣  Prosoft  Co., Ltd  之代表人，該公司經新加坡  Genetic
    Computer         School 授權，得全權處理 Diploma in Computer  Studies(
    下稱本課程），被上訴人為在台中縣市開辦本課程，與上訴人簽訂授權開課合約
    書，依該合約約定，被上訴人負責場地、設備、招生、教學、收費、支薪、及其
    他配合事項。上訴人則負責註冊、學籍、教材、畢業考試、頒授文憑、及整體廣
    告，是兩造互負開辦本課程所需之相關義務，此觀該合約第三、四條自明。又依
    該合約第九條及第十一條，被上訴人須於簽約同時預付上訴人八十萬元之期票，
    上訴人則須於簽約同時交付被上訴人等額本票（即系爭本票）保證若開班不成則
    退回全部預收款項等語。是以從該合約文義觀之，期票與支票均為預付性質，再
    兩者數額亦為相同，並用「等額」字眼，復參酌前述雙方均負有開課之相關義務
    待履行等情，應認被上訴人主張期票為學費預付款，與本票有互為擔保之性質，
    如開班不成，上訴人則應退回預收款項等情，較為可採。次查上訴人已將該五張
    支票轉讓予訴外人林香梅、陳銘燦、林國隆，各該訴外人並向被上訴人請求支票
    兌現等情，亦據被上訴人提出起訴狀、存證信函及執行命令為證；是上訴人既將
    支票轉讓而取得對價，並未將預收款項退回被上訴人，則系爭本票擔保之債權，
    顯然並未消滅，上訴人既已獲得系爭支票之對價，且被上訴人亦因而對第三人負
    有與系爭本票同額之票據債務，顯係受有損害，被上訴人就該等擔保本票受償，
    自有理由，上訴人辯稱第三人就被上訴人所簽發之支票雖有執行，但仍受償無門
    且被上訴人亦得以時效消滅對抗該等第三人，進而主張被上訴人無損害發生云云
    ，亦無理由。另由系爭契約既知系爭本票與被上訴人所交付之支票係互為擔保已
    如前述，亦難僅以被上訴人分數張開立系爭支票或開立支票之形式，逕認其為權
    利金性質，況系爭契約未見明定「權利金」之字句，是上訴人主張被上訴人所簽
    發之支票係屬「權利金」云云亦難採信。
五、綜上所述，被上訴人所持有之系爭本票債權仍有效存在，原審為上訴人敗訴之判
    決，並無不合，上訴意旨指摘原判決不當，求予廢棄改判，為無理由，應予駁回
    。
六、本件判決之基礎已臻明確，兩造其餘攻擊防禦方法，核與判決結果無影響，不予
    一一論述，附此敘明。
七、據上論結，本件上訴為無理由，依民事訴訟法第四百三十六條之一第三項、第四
    百四十九條第一項、第七十八條，判決如主文。
中      華      民      國    九十二    年      九      月     三十     日
                                            民事第二庭審判長法   官 丁蓓蓓
                                                            法   官 黃雯惠
                                                            法   官 朱漢寶
右為正本係照原本作成。
本件不得上訴。
中      華      民      國    九十二    年      九      月     三十     日
                                                        法院書記官 劉碧輝
附表：
編號    發票日      發票人    票 面 金 額       到期日    票號
        年月日
一、    88.02.25    甲○○    新台幣八十萬元    88.12.31  TH0000000


司法院資訊處製作；財團法人民間司法改革基金會備份。
